【裁判字號】    98,上易,318
【裁判日期】    980813
【裁判案由】    恐嚇等
【裁判全文】
臺灣高等法院臺南分院刑事判決         98年度上易字第318號
上  訴  人  臺灣臺南地方法院檢察署檢察官
上  訴  人
即  被  告  乙○○
                      號
選任辯護人  查名邦  律師
            康文彬  律師
被      告  丁○○
被      告  丙○○
上列上訴人因被告恐嚇等案件，不服臺灣臺南地方法院97年度易
字第869號中華民國98年3月17日第一審判決（起訴案號：臺灣臺
南地方法院檢察署96年度偵字第1175號），提起上訴，本院判決
如下：
    主  文
原判決關於丙○○部分撤銷。
丙○○公訴不受理。
其他上訴駁回。
    事  實
一、緣甲○○係址設臺南市○○路○段273號「慶暉麵廠」之負責
    人，民國93年11月間甲○○在臺南市○○○街116號興建工廠
    、住宅合一之慶暉麵廠新廠房，並聘請丁○○擔任工地主任
    ，待前開新廠房接近完工裝潢之階段時，甲○○經由介紹委
    請風水地理師楊淙德（業經不起訴處分確定）處理該廠房住
    宅之裝潢事宜，並由良鼎裝潢設計有限公司負責人乙○○於
    95年8月中旬進場施作。惟該裝潢工程完工後，甲○○與楊
    淙德、乙○○等人因工程費用之計價方式認知有所出入，致
    生請款糾紛。丁○○、乙○○與乙○○之妻、木工工人陳榮
    洲及真實姓名、年籍不詳之成年人多人竟基於妨害名譽之犯
    意聯絡，由不詳人士準備冥紙及乙○○準備書寫有「無恥鴨
    霸！還我工錢！」等字樣之白布條，並由丁○○散布以「甲○○將在場發放工程尾款，如不到場視同放棄權利」為由，
    通知承包本件裝潢工程之相關廠商，於95年11月24日14時30
    分許，在甲○○前開位於不特定人得以共見共聞之道路旁（
    即臺南市○○○街116號廠房前），共同以撒冥紙及拉白布
    條等使人難堪之輕蔑方式，公然侮辱甲○○。
二、案經甲○○訴請臺灣臺南地方法院檢察署檢察官偵查起訴。
    理  由
壹、有罪部分：
一、訊據被告丁○○、乙○○均矢口否認有前開犯行：
(一)、被告丁○○辯稱：最先有一名板模工曾清火、鐵工林志聰、
    泥水工程昭典三人都是被甲○○積欠工程款很久，他們來找
    我，他們本來要以比較激烈的方式去要錢，我建議他們用和
    緩的方式去抗議一下就可以，我就打電話給乙○○，乙○○
    就跟我說他被欠很多錢，他怕員工誤解，所以他也帶員工一
    起去，所以我就跟他說95年11月24日下午他們三人都會去抗
    爭，請他一起去，除此之外我還有通知其他廠商去，如果甲○○有到場，可以一起要。真正要抗議的只有上開四人，我
    雖然有通知戊○○及其他人，但是只是要他們在現場等候，
    如果甲○○出面，可以跟甲○○說他有欠這些人錢，因為我
    怕有去抗議的拿的到錢，沒有去抗議的拿不到錢，會來騷擾
    我，因為我是工地主任，所以我才大家都通知云云。
(二)、被告乙○○辯稱：我會去抗爭是因為甲○○積欠我工錢，其
    他下包誤會我有領到錢沒有給他們，我是收到被告丁○○的
    電話才去抗爭的，我是有準備布條，不過那不是我拉的，我
    們沒有丟雞蛋、冥紙，我太太也沒有持擴大器。
二、經查：
(一)、依卷附前開臺南市○○○街116號現場監視錄影光碟所示，
    【當抗議人群前往上址前，廠房鐵門關下，證人洪灝證在現
    場。】【其後被告乙○○的太太及兩位舉白布條之不詳男子
    ，拉白布條至工廠大門，有一與被告乙○○身形相似（疑似
    乙○○之堂兄陳榮洲）走進拿白布條之兩名不詳男子處，並
    指揮其二人在現場懸掛白布條在工廠大門。】【警察到現場
    並與被告丁○○對話；丁○○、記者及警察走向工廠，工廠
    門口有人在撒冥紙；丁○○在工廠內與洪灝證及警員講話；
    外型類似乙○○之男子（疑似乙○○之堂兄陳榮洲），身著
    土黃色外套，卡其色休閒褲及球鞋，站在白布條前，並頭綁
    白布條丟冥紙（甲○○稱該男子為乙○○，但乙○○稱該男
    子不是他本人）。】【有人抬雞蛋到工廠門口，並再度拉起
    白布條，背對工廠面向馬路，疑似供他人拍照，並隨即離開
    ；被告丁○○及警察在工廠內談話，狀似在協調或討論。】
    【被告乙○○的太太在工廠大門前撒冥紙，之後由另名不詳
    男子繼續撒冥紙；被告丁○○穿著白色衣服舉起雙手（被告
    丁○○於原審供稱舉雙手代表意思是叫他們好了。）】此業
    據原審於98年2月3日、3月3日審理時勘驗前開光碟，有卷附
    審判筆錄可稽。
(二)、證人洪灝證於原審亦證稱：【（問：95年11月24日在台南市
    ○○○街116號麵廠新址，發生工程款承包商抗議事件時，
    你人是否在現場？）有。】【（問：當時現場有無看到有人
    丟雞蛋、撒冥紙及拉白布條？）我當天和清潔公司人員彭升
    富在事務所裡面，突然有一位自由時報的記者說有人要來抗
    議，你們為何不趕快關門，我就跑出去看，我看到被告乙○○及其太太及被告丁○○一起過來，還有拉白布條，後面還
    有廠商及一些沒有見過面的人，也有人用擴音器，並說「鴨
    霸、還我工錢」等語，我就將鐵門拉下，他們就拉起布條，
    並開始撒冥紙、丟雞蛋，這是我透過攝影機畫面看到的，事
    後我們清理時，都還有掃到雞蛋，雞蛋在廠房四周都有。】
    【（問：除了喊鴨霸、還我工錢之外，有無講到無恥？）都
    有說，我發現這種情況就趕快找其中一位廠商戊○○來詢問
    ，為何要來抗議，他說他接到被告丁○○的電話說下午兩點
    要結清尾款，他們就來了…。他們要走過來時，我有看到他
    們沿路在喊，並拉白布條，我就將鐵門拉下，他們就在門口
    拉白布條、叫囂。我就從監視器觀看，並偶而開門瞄一下外
    面的狀況。】【（問：你有無親眼目睹現場被告有丟雞蛋的
    動作？）沒有，因為我在裡面沒有辦法看外面，廠房那麼大
    ，我不知道他在那個地區丟。】【確實有人丟雞蛋、撒冥紙
    ，但監視器畫面的角度有限，所以我不能夠全程看到被告丁○○、被告乙○○有沒有撒冥紙及丟雞蛋的動作，但我的意
    思並不是說我確定他們從頭到尾都沒有撒冥紙、丟雞蛋。】
    【是我善後的，我有掃到冥紙及清理雞蛋，冥紙處理起來約
    有麵粉袋四袋。】【（問：你如何確定拉白布條的人是被告
    乙○○的工人？）他們有在工地現場施作被告乙○○的工作
    ，其中有一個人專門發落乙○○交代的工作，算是被告乙○○的工頭。】（見原審卷(一)第141至145頁）。另參諸卷附中
    華日報95年11月25日之報導及現場相片所示，被告乙○○、
    丁○○等人確有於95年11月24日與不詳人前往上址抗爭，現
    場並有書寫「無恥鴨霸！還我工錢！」之白布條及有人有撒
    冥紙、丟雞蛋行為。
(三)、證人戊○○於原審證稱：【（問：抗爭那天你有去現場嗎？
    ）有。】【（問：何人請你過去？）丁○○打電話給我，說
    那天下午甲○○要過去付尾款，叫我過去拿，但是抗爭的前
    一天，他又打電話給我說如果沒有去的話，等於棄權論，所
    以那天我有去。】【（問：丁○○打給你說要請尾款，他有
    無說沒有去會如何？）沒有去要放棄。】（見原審卷(二)第43
    、49頁）。此與被告丁○○於原審供稱：【…我建議他們（
    指板模工曾清火、鐵工林志聰、泥水工程昭典）用和緩的方
    式去抗議一下就可以，我就打電話給乙○○，乙○○就跟我
    說他被欠很多錢，他怕員工誤解，所以他也帶員工一起去，
    所以我就跟他說95年11月24日下午他們三人都會去抗爭，請
    他一起去，除此之外我還有通知其他廠商去，如果甲○○有
    到場，可以一起要。…因為我怕有去抗議的拿的到錢，沒有
    去抗議的拿不到錢，會來騷擾我，因為我是工地主任，所以
    我才大家都通知。】（見原審卷(一)第135頁）；被告乙○○
    於原審亦供稱是接到被告丁○○的電話才去抗爭的（見原審
    卷(一)第146頁）；且依前開監視錄影所示，處理現場之員警
    協調對話之對象為被告丁○○，被告丁○○於原審亦稱：【
    一開始工人到現場時，第五分局警車就到現場，警方問這個
    工地是何人管的，我說是我，警方問是何狀況，我說因為工
    程款的問題，有八個承包商沒有拿到錢，他們來做抗爭，員
    警先請我打電話叫告訴人甲○○過來，莊先生說他不要過來
    ，我就跟第五分局警員說他不要過來，那些承包商與工人就
    很不高興把他們的問題講給警員聽，警員聽了表示說「欠人
    家錢還不過來談一談」，並說可以給我們十分鐘去抗爭，他
    說可以撒冥紙，但是不要丟雞蛋，我就跟這些承包商說開始
    撒冥紙，並由綁鋼筋承包商林志聰戴著擴音器高喊「還我工
    錢」，抗爭過程中，第五分局警員請我到麵廠裡面去，並請
    洪灝證再請他們老闆過來一下，洪灝證得到的結果也是莊先
    生不過來，我就出去跟承包商講，他們就很氣憤，他們本來
    要去民族路作第二波抗爭，警員說「讓他們知道有人來抗爭
    就好了」，有一些人就又開始撒冥紙。】（見原審卷(二)第12
    0頁），並稱其舉雙手代表意思是叫他們（抗爭群眾）好了
    等語。足見被告丁○○於前開抗爭行動係居於主導地位。
(四)、被告乙○○於原審亦稱：【（問：當天抗爭的事情你是否知
    情？）知道。】【（問：白布條何人準備的？）我。】【（
    問：為何要準備白布條？）他欠我錢不還，我要了很多次都
    沒有結果。】【（問：你說你準備要去抗爭，是由你自己決
    定的嗎？）我接到被告丁○○電話當時正被錢逼得走投無路
    ，我決定寫白布條去抗議，因為當時丁○○說有很多廠商要
    一起去現場抗爭，所以我們決定參加。】。足見被告乙○○
    確有參與前開抗爭行動並準備前開書寫「無恥」文字之現場
    白布條。
(五)、按【侮辱】係以使人難堪為目的，以言語、文字、圖畫或動
    作，表示不屑輕蔑或攻擊之意思，足以對於個人在社會上所
    保持之人格及地位，達貶損其聲譽之程度而言。【無恥】意
    即沒有羞恥心，是嚴重蔑視他人人格之用語，當然帶有輕蔑
    侮辱之意。另冥紙，依臺灣民間習俗乃為亡者使用之物品（
    貨幣）。被告與前開不詳人共同至告訴人上址屋外撒冥紙，
    其目的係在使告訴人難堪，而非出於禮俗之需求。被告等人
    至告訴人上址公然拋撒冥紙之舉動，如同咒罵告訴人【這裡
    有死人】或【你家死人】，顯然帶有侮辱及唱衰之意。至於
    【鴨霸】一詞，因【霸】含有強勢、不講道理、首領之意義
    ，「鴨霸」通常是形容或論斷一個人行事風格強勢、不講道
    理，在理解上雖屬負面意義，但負面意義之形容詞，如孤傲
    、不合群、固執、獨斷．．．等，並不當然等於輕蔑、侮辱
    。罵人「鴨霸！」意即批評一個人強勢、不講道理，如同罵
    人「你這個人怎麼這麼不講道理！」、「你這個人怎麼這麼
    強勢！」，罵人者雖對被罵者之行事風格不以為然，但尚與
    公然侮辱罪之輕蔑、侮辱貶抑他人名譽有間。如認此等批評
    亦應依刑法公然侮辱罪論處，則將嚴重且過度限縮言論自由
    之範圍。是被告等人白布條上所載「鴨霸！」等文字尚難認
    係刑法第309條所謂之公然侮辱，併此敘明。
(六)、本件被告丁○○既係通知廠商到場抗爭，且主導現場情況，
    乙○○則準備有侮辱他人字樣之白布條到場，渠等與在場抗
    爭之其他成年人顯有犯意聯絡、行為分擔而共同為前開公然
    侮辱告訴人甲○○之犯行。
(七)、至於辯護人於原審雖辯護稱告訴人甲○○曾於95年11月27日
    登報公開表示「…乙○○夫婦的不禮貌行為，本人可以諒解
    ，惟請不要再有過分的抗議行為，否則為了維護本人名譽及
    商譽，本人勢必採取法律行動…。」，告訴人既已公開表示
    諒解乙○○，自不得對其提起妨害名譽之告訴，且其效力應
    及於丁○○等語云云。惟告訴人既僅係於媒體刊登前開文字
    ，而非向有偵查、審理犯罪權限之公務員表示撤回告訴，自
    無從認其行為已發生刑事訴訟法上撤回告訴之效力。
三、綜上所述，被告等人前開所辯尚不足採，本件事證明確，被
    告等人前開等犯行均堪認定。
四、核被告丁○○、乙○○所為，均係犯刑法第309條第1項之公
    然侮辱罪。被告丁○○、乙○○與其餘在場之成年人就公然
    侮辱犯行部分，有犯意聯絡及行為之分擔，應論以共同正犯
    。
五、從而原審以被告丁○○、乙○○2人犯行明確，依刑法第28
    條、第309條第1項、第41條第1項前段，刑法施行法第1條之
    1等規定，論罪處刑。並審酌被告乙○○因催討工程款之私
    權糾紛，不思以正常管道訴求，即以群眾抗爭方式公然侮辱
    他人；被告丁○○恣意主導聚眾公然侮辱他人；及被告等之
    品行、犯罪動機、手段、所生危害，等一切情狀，分別量處
    被告丁○○拘役30日；乙○○拘役20日，諭知易科罰金之折
    算標準。另被告2人犯罪均在96年4月24日以前，依中華民國
    96年罪犯減刑條例第2條第1項第3款、第7條之規定，均應將
    其宣告刑減2分之1，爰各減刑為拘役15日、10日，並諭知易
    科罰金之折算標準。認事用法俱無不合，量刑亦稱妥適。檢
    察官上訴以被告等將書寫「鴨霸」之文字，公然懸掛於人車
    往來頻繁之大馬路上，此舉，以客觀社會通念價值判斷，已
    足使一般人對告訴人產生品性不良、交易信用度低落等負面
    觀感，致生貶損告訴人之聲譽與人格、地位等社會評價之危
    害；並以民事未和解，原判決過輕等語，請求撤銷改判。被
    告乙○○上訴則否認犯罪，求為無罪云云。惟按：公然懸掛
    「鴨霸」一詞並不構成侮辱，已詳述於上，至量刑輕重，本
    件乃因告訴人與被告等間因工程款計算，彼此認知有異而起
    糾紛，孰是孰非，有待渠等循司法機關解決，被告丁○○、
    乙○○所為固非法所許可，然究非無因，原判決已詳述量刑
    所審酌之事項，是原審之量刑尚非過於輕縱。至被告乙○○
    上訴否認犯罪，空言指摘原判決不當，為無理由，應予駁回
    。
貳、公訴不受理部分：
一、公訴意旨另以：甲○○與楊淙德、乙○○等人因興建工廠、
    住宅合一之慶暉麵廠新廠房工程費用之計價方式及請款而生
    有糾紛。詎丙○○嗣經由乙○○得知上情後，竟分別於如附
    表所示之時間、地點，以加害生命、身體、財產之事，透過
    甲○○之母莊康金嫗、甲○○之妹辛○○及麵廠員工庚○○
    、洪灝證、己○○等人，恐嚇要求甲○○依約付款，使甲○○因而心生畏懼，致生危害於安全。因認丙○○涉犯刑法第
    305條之恐嚇罪。
二、按被告死亡者，應諭知不受理之判決，又據此所為之不受理
    判決，得不經言詞辯論為之，刑事訴訟法第303條第5款、第
    307條，分別定有明文。
三、原審以被告丙○○犯行明確，依法論罪科刑，固非無見。檢
    察官以原審判決過輕為由提起上訴。惟查：本件被告丙○○
    業於98年6月6日死亡（本院審理中），依照前開規定，應不
    經言詞辯論，逕為不受理之判決。原審判決關於丙○○部分
    應由本院自行撤銷改判，諭知公訴不受理。
據上論斷，應依刑事訴訟法第368條、第364條、第307條、第303
條第5款，判決如主文。
本案經檢察官范文豪到庭執行職務。
中    華    民    國    98    年    8     月    13    日
                    刑事第一庭  審判長法  官  黃崑宗
                                      法  官  蔡長林
                                      法  官  夏金郎
以上正本證明與原本無異。
不得上訴。
                                      書記官  劉岳文
中    華    民    國    98    年    8     月    13    日
附錄本案論罪科刑法條全文：
刑法第309條第1項
公然侮辱人者，處拘役或3百元以下罰金。
附表：
┌──┬────┬─────┬────────────┐
│編號│時    間│地    點  │恐嚇行為內容            │
├──┼────┼─────┼────────────┤
│1   │95年10月│臺南市神農│丙○○夥同3、4人前往攤位│
│    │30日10時│街32號「水│向甲○○之母莊康金  及莊│
│    │20分許  │仙宮市場」│竣翔之妹辛○○表示甲○○│
│    │        │莊康金嫗所│積欠楊淙德工程款，要求趕│
│    │        │經營之麵攤│快還錢，並以加害身體之事│
│    │        │          │恐嚇稱如不還錢要讓甲○○│
│    │        │          │好看等語。              │
├──┼────┼─────┼────────────┤
│2   │95年10月│臺南市民族│丙○○前往舊麵廠要求莊竣│
│    │30日11時│路3段273號│翔返還積欠楊淙德之裝潢費│
│    │30分許  │（慶暉麵廠│用，並以加害財產之事恐嚇│
│    │        │舊址）    │稱如不還錢要找人將麵廠圍│
│    │        │          │起來，讓麵廠無法作生意。│
├──┼────┼─────┼────────────┤
│3   │95年10月│臺南市文賢│丙○○夥同7、8人共乘2台 │
│    │30日17時│三街116號 │車前往麵廠找甲○○，並以│
│    │許      │（慶暉麵廠│加害生命之事恐嚇稱要莊竣│
│    │        │新址）    │翔趕快還錢，否則下次遇到│
│    │        │          │的話，就要打死他。      │
├──┼────┼─────┼────────────┤
│4   │95年10月│臺南市神農│丙○○夥同3、4人前往麵攤│
│    │31日10時│街32號「水│，要求甲○○還款，並以加│
│    │許      │仙宮市場」│害生命之事恐嚇稱如循司法│
│    │        │之麵攤    │途徑解決會死人。        │
├──┼────┼─────┼────────────┤
│5   │95年11月│臺南市民族│丙○○夥同7、8人前往找莊│
│    │1日下午 │路3段273號│竣翔要求還錢，並以加害生│
│    │        │（慶暉麵廠│命之事恐嚇稱如果不還的話│
│    │        │舊址）    │，在外面遇到甲○○就要打│
│    │        │          │死他。                  │
├──┼────┼─────┼────────────┤
│6   │95年11月│臺南市神農│丙○○夥同7、8人前往麵攤│
│    │22日7時 │街32號「水│，要求莊康金  轉告甲○○│
│    │20分許  │仙宮市場」│快點還款，並以加害身體之│
│    │        │之麵攤    │事恐嚇稱如不還款就要讓他│
│    │        │          │好看。                  │
└──┴────┴─────┴────────────┘


司法院資訊處製作；財團法人民間司法改革基金會備份。
